ACORDAO-COMPLETO-2478380

ACÓRDÃO 8071/2021 ATA 18/2021 - SEGUNDA CÂMARA

VISTOS, relatados e discutidos este pedido de reexame em face do Acórdão 11578/2020-TCU-Segunda Câmara.
	ACORDAM os Ministros do Tribunal de Contas da União, reunidos em sessão da 2ª Câmara, ante as razões expostas pelo Relator e com fundamento no art. 48 da Lei 8.443/1992, em:
	9.1. conhecer do pedido de reexame e, no mérito, dar-lhe provimento para tornar insubsistente o item 9.1 do Acórdão 11578/2020-TCU-Segunda Câmara;
	9.2. restituir os autos à Secretaria de Fiscalização de Integridade de Atos e Pagamentos de Pessoal e de Benefícios Sociais - Sefip, para que avalie a necessidade de fazer a revisão de ofício do ato concessório de aposentadoria de Sergio dos Santos Andrade;
	9.3. encaminhar cópia deste acórdão ao recorrente, destacando que o relatório e o voto que o fundamentam podem ser acessados por meio do endereço eletrônico www.tcu.gov.br/acordaos.

Pedido de Reexame contra Acórdão 11578/2020  2ª Câmara.

Segunda Câmara

Instituto Federal de Educação, Ciência e Tecnologia do Ceará

3. Interessado/Recorrente:
3.1. Interessado: Sergio dos Santos Andrade (XXX.753.254-XX)
3.2. Recorrente: Instituto Federal de Educação, Ciência e Tecnologia do Ceará (10.744.098/0001-45)

13.1. Ministros presentes: Bruno Dantas (Presidente), Augusto Nardes, Raimundo Carreiro e Jorge Oliveira (Relator).
13.2. Ministro-Substituto convocado que não participou da votação: Marcos Bemquerer Costa.
13.3. Ministro-Substituto presente: André Luís de Carvalho.

JORGE OLIVEIRA

Ministro Aroldo Cedraz

Adoto como relatório a instrução produzida no âmbito da Secretaria de Recursos (peça 24) , que contou com a anuência de seu dirigente (peça 25) e do representante do Ministério Público junto ao Tribunal (peça 26) :
"INTRODUÇÃO	
1.	Trata-se de pedido de reexame interposto pelo Instituto Federal de Educação, Ciência e Tecnologia do Ceará (peça 14) contra o Acórdão 11578/2020-TCU-Segunda Câmara (peça 9) .
1.1.	A deliberação recorrida apresenta o seguinte teor:
VISTOS, relatados e discutidos estes autos de concessão de aposentadoria de Julieta Fontenele Moraes Landim (XXX.683.523-XX) e Sergio dos Santos Andrade (XXX.753.254-XX) , vinculados aos Instituto Federal de Educação, Ciência e Tecnologia do Ceará, submetidos, para fins de registro, à apreciação do Tribunal de Contas da União;
ACORDAM os Ministros do Tribunal de Contas da União, reunidos em Sessão da Segunda Câmara, diante das razões expostas pelo Relator, com fundamento nos arts. 71, inciso III, da Constituição Federal; 1º, inciso V, e 39, inciso II, da Lei 8.443/1992; 260, § 1º, do Regimento Interno/TCU, c/c o art. 19, inciso II, da IN TCU 78/2018, em:
9.1. considerar prejudicado, por perda de objeto, o exame do mérito do ato inicial de concessão da aposentadoria do servidor Sergio dos Santos Andrade (CPF: XXX.753.254-XX) , com determinação ao Instituto Federal de Educação, Ciência e Tecnologia do Ceará para que disponibilize no e-Pessoal, no prazo de 30 (trinta) dias, o ato de cancelamento da concessão de aposentadoria do servidor;
9.2. considerar ilegal o ato de concessão de aposentadoria de Julieta Fontenele Moraes Landim (XXX.683.523-XX) , negando-lhe o respectivo registro;
9.3. dispensar o ressarcimento das quantias indevidamente recebidas de boa-fé, consoante o disposto no Enunciado nº 106 da Súmula de Jurisprudência deste Tribunal;
9.4. determinar ao Instituto Federal de Educação, Ciência e Tecnologia do Ceará que, nos termos do art. 262, caput, do Regimento Interno do TCU, e art. 4º, inciso I, da Resolução-TCU 315/2020:
9.4.1. faça cessar todo e qualquer pagamento relativo ao ato impugnado, no prazo máximo de 15 (quinze) dias, contado da ciência da decisão deste Tribunal, sob pena de ressarcimento das quantias pagas após essa data pelo responsável;
9.4.2. emita novo ato de concessão de aposentadoria, no prazo de 30 (trinta) dias, a contar da ciência desta deliberação, e submeta-o ao Tribunal, após suprimida a irregularidade que ensejou a apreciação pela ilegalidade;
9.4.3. dê ciência, no prazo de 15 (quinze) dias, a contar da apreciação deste acórdão, do inteiro teor da deliberação à interessada, alertando-a de que o efeito suspensivo proveniente da interposição de eventual recurso perante o TCU não a exime da devolução dos valores percebidos indevidamente após as respectivas notificações, caso o recurso não seja provido;
9.4.4. envie a este Tribunal, no prazo de 30 (trinta) dias, contado da apreciação desta deliberação, documentos comprobatórios da ciência da interessada do julgamento deste Tribunal.
 (destacamos e sublinhamos) 
HISTÓRICO
2.	O Tribunal considerou prejudicado, por perda de objeto, o exame do mérito do ato inicial de concessão da aposentadoria do servidor Sergio dos Santos Andrade por constar no sistema Siape como servidor ativo, o que levou ao entendimento de que reverteu à atividade.
2.1.	Irresignado, o recorrente interpôs o presente pedido de reexame, que se fundamenta nas alegações que, adiante, passar-se-á a relatar.
EXAME DE ADMISSIBILIDADE
3.	Reitera-se o exame preliminar de admissibilidade (peça 15) , ratificado à peça 17 pela Excelentíssima Senhora Ministra Ana Arraes, que entendeu pelo conhecimento do recurso, uma vez que preenchidos os requisitos do art. 48 da Lei 8.443/1992, c/c os arts. 285 e 286, parágrafo único, do RI/TCU, suspendendo-se os efeitos do item 9.1 do Acórdão 11578/2020-TCU-Segunda Câmara.
EXAME DE MÉRITO
Delimitação
4.	Constitui objeto do presente recurso analisar se o ato de aposentadoria de invalidez do Sr. Sergio dos Santos Andrade deveria ter sido apreciado em seu mérito pelo TCU. 
5.	Da necessidade de o Tribunal apreciar o ato concessório de aposentadoria por invalidez do Sr. Sergio dos Santos Andrade
5.1.	O IFCE defende a necessidade de o Tribunal apreciar o ato concessório de aposentadoria do Sr. Sergio dos Santos Andrade com base nas seguintes alegações:
5.2.	é cabível a apreciação do ato concessório, pois "o servidor Sergio dos Santos Andrade (...) não reverteu à atividade, tendo, na realidade, se aposentado por invalidez permanente', encontrando-se o ato 'em vigor para todos os fins'; 
5.3.	à época do cadastro do ato no Siape 'o servidor se encontrava com o CPF inativo na Base da Receita Federal, o que acabou por impedir que o Sistema realizasse a integração entre o SIAPECAD, onde é realizado o cadastro de aposentadoria e o SIAPE que faz as alterações em folha de pagamento, fazendo com que permanecesse inalterada sua situação funcional no Sistema SIAPE (SEI 2179274) ', o que levou o TCU 'a concluir que o servidor havia revertido à atividade, quando, na realidade, não houve qualquer alteração no ato de aposentadoria por invalidez do servidor';
5.4.	o sistema SIAPECAD atesta que o servidor encontra com sua aposentadoria cadastrada de forma regular;
5.5.	assim que foi detectado o problema de integração entre os sistemas SIAPECAD e SIAPE, o IFCE 'notificou o servidor por meio do Ofício nº 335/2015/IFCE/Crato (SEI 2169250) , além de ter também estabelecido contato telefônico com o interessado, tendo, entretanto, persistido o problema até a presente data'.
5.6.	Pede, por fim, que seja reformada a deliberação recorrida, de modo que seja realizada a apreciação do mérito do ato inicial de concessão da aposentadoria do servidor Sergio dos Santos Andrade.
Análise:
6.	Como já consignado, o Tribunal entendeu prejudicada a apreciação do ato do servidor Sergio dos Santos Andrade em decorrência de informação constante no Siape de que se encontra ativo, ou seja, teria revertido à atividade, mas o órgão de origem informa e comprova que isso não ocorreu (peça 14) e que está aposentado desde 09/12/2014 (peça 4) , havendo necessidade de o Tribunal apreciar sua legalidade para fins de registro.  
6.1.	A jurisprudência sobre as condições para a concessão da aposentadoria por invalidez é pacífica no TCU, conforme se extrai da Súmula-TCU nº 273, que assim dispõe:
A aposentadoria por invalidez só poderá prosperar após a conclusão, por junta médica oficial, no sentido de que o servidor esteja incapacitado definitivamente para o exercício do cargo que ocupa e haja a impossibilidade de ser readaptado em cargo de atribuições e responsabilidades compatíveis com a respectiva limitação, nos termos do art. 24 da Lei nº 8.112/1990.
6.2.	A Lei 8.112/90, em seus arts. 186 e 188, assim disciplina a aposentadoria por invalidez:
	Art. 186.  O servidor será aposentado:
I- por invalidez permanente, sendo os proventos integrais quando decorrente de acidente em serviço, moléstia profissional ou doença grave, contagiosa ou incurável, especificada em lei, e proporcionais nos demais casos;
§ 3º Na hipótese do inciso I o servidor será submetido à junta médica oficial, que atestará a invalidez quando caracterizada a incapacidade para o desempenho das atribuições do cargo ou a impossibilidade de se aplicar o disposto no art. 24 [Readaptação].
	(...) 
Art. 188. A aposentadoria voluntária ou por invalidez vigorará a partir da data da publicação do respectivo ato.
§ 1º A aposentadoria por invalidez será precedida de licença para tratamento de saúde, por período não excedente a 24 (vinte e quatro) meses.
§ 2º Expirado o período de licença e não estando em condições de reassumir o cargo ou de ser readaptado, o servidor será aposentado.
§ 3º O lapso de tempo compreendido entre o término da licença e a publicação do ato da aposentadoria será considerado como de prorrogação da licença.
§ 4º Para os fins do disposto no § 1º deste artigo, serão consideradas apenas as licenças motivadas pela enfermidade ensejadora da invalidez ou doenças correlacionadas.
§ 5º A critério da Administração, o servidor em licença para tratamento de saúde ou aposentado por invalidez poderá ser convocado a qualquer momento, para avaliação das condições que ensejaram o afastamento ou a aposentadoria. (destacamos e sublinhamos) 
6.3.	Percebe-se que a aposentadoria por invalidez pode ser classificada, juntamente com aposentadoria compulsória, como sendo involuntária, ou seja, concedida aos servidores em decorrência de fatos alheios à sua vontade. 
6.4.	No presente caso, a condição indispensável para a concessão do referido benefício em 2014 (vigência do ato a partir de 9/12/2014 - peça 4) estava presente, que é o laudo da Junta Médica Oficial (págs. 108 e 109 da peça 14) . 
6.5.	Assim, o ato do Sr. Sergio dos Santos Andrade apresenta aspectos de legalidade e, em tese, poderia ser registrado pelo Tribunal, tendo em vista que a aposentadoria por invalidez é um ato praticado pela Administração mesmo que não tenha sido provocada, isto é, de ofício, não parecendo, a princípio, que o IFCE tenha deixado de observar as prescrições legais previstas no §3º do art. 186 e §§1º e 2º do art. 186 da Lei 8.112/90.
6.6.	Ademais, a convocação do (a) servidor (a) para avaliação das condições que ensejaram a aposentadoria por invalidez, ainda que conclua que não mais subsiste a incapacidade e o servidor (a) pode retornar à atividade, não leva necessariamente a ilegalidade do ato de aposentadoria por invalidez, pois os requisitos devem ser observados por ocasião da concessão do benefício e não com base em avaliação posterior que, por disposição legal (§ 5º do art. 188 da Lei 8.1152/90) , reavaliou o estado de saúde do (a) servidor (a) e concluiu que não persistem mais as condições da concessão da aposentadoria, ou seja, os institutos da aposentadoria por invalidez (inciso I do art. 186 da Lei 8.112/90) e da reversão (inciso I do art. 25 da Lei 8.112/90 c/c inciso I do art. 2º do Decreto 3.644/2000) são distintos e cada qual possui seu termo a quo, embora no presente caso não houve reversão, conforme consignado pelo recorrente, e o IFCE também não informou se já convocou o servidor para reavaliação das condições que ensejaram a aposentadoria. 
6.7.	Ainda acerca das reavaliações periódicas de servidor aposentado por invalidez, não se pode perder de vista as disposições trazidas pela Emenda Constitucional 103/2019, conforme a seguir apresentadas:
	Art. 1º A Constituição Federal passa a vigorar com as seguintes alterações:
	(...) 
	Art. 37 (...) 
§ 13. O servidor público titular de cargo efetivo poderá ser readaptado para exercício de cargo cujas atribuições e responsabilidades sejam compatíveis com a limitação que tenha sofrido em sua capacidade física ou mental, enquanto permanecer nesta condição, desde que possua a habilitação e o nível de escolaridade exigidos para o cargo de destino, mantida a remuneração do cargo de origem.
	(...) 
Art. 40. O regime próprio de previdência social dos servidores titulares de cargos efetivos terá caráter contributivo e solidário, mediante contribuição do respectivo ente federativo, de servidores ativos, de aposentados e de pensionistas, observados critérios que preservem o equilíbrio financeiro e atuarial.
	§ 1º O servidor abrangido por regime próprio de previdência social será aposentado:
I - por incapacidade permanente para o trabalho, no cargo em que estiver investido, quando insuscetível de readaptação, hipótese em que será obrigatória a realização de avaliações periódicas para verificação da continuidade das condições que ensejaram a concessão da aposentadoria, na forma de lei do respectivo ente federativo;
	(...) .
Art. 10. Até que entre em vigor lei federal que discipline os benefícios do regime próprio de previdência social dos servidores da União, aplica-se o disposto neste artigo.
	§ 1º Os servidores públicos federais serão aposentados:
	(...) 
II - por incapacidade permanente para o trabalho, no cargo em que estiverem investidos, quando insuscetíveis de readaptação, hipótese em que será obrigatória a realização de avaliações periódicas para verificação da continuidade das condições que ensejaram a concessão da aposentadoria; ou
	(...) .
6.8.	Vê-se que a regra sobre reavaliações periódicas de servidor aposentado por invalidez - que foi considerado por ocasião da concessão do benefício insuscetível de readaptação (art. 24 c/c o §2º do art. 188 da Lei 8.112/1990) - passou a ter assento constitucional e estabeleceu que é de caráter obrigatório, visando verificar a continuidade das condições que ensejaram a concessão da aposentadoria.
6.9.	Quanto ao fato de o CPF do Sr. Sergio dos Santos Andrade estar ainda pendente de regularização (falta/entrega de Declaração do Imposto Renda da Pessoa Física - DIRPF) perante a Receita Federal do Brasil - RFB causa certa estranheza, pois recebe proventos mensais cujos valores necessitam ser declarados ao fisco anualmente. A situação de falta de regularização do CPF, segundo o IFCE, tem impedido que conste no Siape sua condição de servidor aposentado, motivo pelo qual permanece como ativo no referido sistema.
6.10.	Feitas essas ponderações, convém mencionar que, no presente caso, há duas questões que impedem adentrar ao mérito propriamente dito do ato concessório constante da peça 4. A primeira diz respeito ao fato de que não houve apreciação do ato pelo Tribunal, não tendo sido realizado pela Secretaria de Fiscalização de Pessoal - Sefip todos os procedimentos de controle do ato concessório, ou seja, não foi examinado o fundamento legal adotado/tempo de contribuição, nem a composição dos proventos, sendo que qualquer inovação a cargo da Serur pode caracterizar supressão de instância/duplo grau de jurisdição.
6.11.	A segunda questão diz respeito ao tempo em que o foi disponibilizado o ato concessório de aposentadoria para o Tribunal. Extrai-se do ato constante da peça 4 que isso ocorreu em 18/01/2016, ou seja, há mais de 5 anos.
6.12.	De acordo com as disposições do Acórdão 587/2011-TCU-Plenário, da Relatoria do E. Ministro Valmir Campelo, vinha esta Corte decidindo que o transcurso de mais de cinco anos desde a entrada do ato de pessoal no TCU, embora não consolidasse situações de ilegalidade, em razão da precariedade dos atos de concessão, cuja natureza é complexa, gerava a necessidade de instauração do contraditório.
6.13.	A consolidação de atos sujeitos a registro manifestamente ilegais, em razão do transcurso de grande lapso temporal, em respeito ao princípio da segurança jurídica, só era admitida pelo TCU em situações excepcionais, quando caracterizada a irreversibilidade da situação fática do interessado ou demonstrado que este estaria sujeito a prejuízo insuportável, caso o correspondente ato de concessão fosse julgado ilegal (cf., e.g., Acórdão 2251/2014-TCU-Plenário, Relator E. Ministro Bruno Dantas) .
6.14.	No entanto, em 19/2/2020, o Pretório Excelso, ao julgar o Recurso Extraordinário 636.553/RS, apreciando o Tema 445 da repercussão geral, fixou a seguinte tese:
Em atenção aos princípios da segurança jurídica e da confiança legítima, os Tribunais de Contas estão sujeitos ao prazo de 5 anos para o julgamento da legalidade do ato de concessão inicial de aposentadoria, reforma ou pensão, a contar da chegada do processo à respectiva Corte de Contas.  
6.15.	Naquela ocasião, o Relator, E. Ministro Gilmar Mendes, fundamentou a adoção do prazo de cinco anos por analogia ao prazo previsto no Decreto 20.910/1932, tendo mencionado, ainda, ser esse lapso temporal equivalente ao previsto nas Leis 9.873/1999 e 9.784/1999.
6.16.	Assim, estabeleceu o prazo de cinco anos para que o Tribunal de Contas aprecie o ato, autorizando ou negando o respectivo registro.  
6.17.	Sobre o impacto do julgamento do Guardião da Constituição no RE 636.553/RS, em processos sujeitos a registro no TCU, traz-se à colação as pertinentes observações do Excelentíssimo Senhor Ministro Walton Alencar Rodrigues, por ocasião do Acórdão 122/2021-TCU-Plenário (TC Processo 013.339/2020-6) :
	Sem embargo de considerar o mérito da decisão do STF, o anterior entendimento acerca da observância do contraditório e da ampla defesa após o transcurso de cinco anos desde a chegada do processo no TCU restou prejudicado, porquanto, após esse tempo, segundo prelecionou o Relator da matéria no STF, o ato deve ser considerado 'registrado tacitamente'. 
	No julgamento dos embargos de declaração, opostos em face dessa decisão, finalizado em 4/12/2020, o E. Relator aduziu que, "passado esse prazo [de cinco anos, contado de forma ininterrupta, a partir da chegada do processo à corte de contas] sem finalização do processo, o ato restará automaticamente estabilizado. Abre-se, a partir daí, a possibilidade de sua revisão, nos termos do art. 54 da Lei 9.873/1999' (grifos meus) . 
	A expressa menção do relator à possibilidade de revisão do ato considerado tacitamente registrado impõe novas considerações e imediatas providências por parte desta Corte.
	Relativamente à área de pessoal da Administração Federal, já tive a oportunidade de fazer inúmeros pronunciamentos acerca do acúmulo dos processos na Sefip, que há pouco tempo passavam em muito de cem mil, ajuntados ao longo dos anos. Grande parte desses processos foram devolvidos aos órgãos de origem para correção de irregularidades e reenvio ao TCU. E os que permaneceram desafiam a capacidade de trabalho do Tribunal.
 (...) 
	Por esse motivo conclui-se que, a partir do registro tácito do ato de concessão, é possível a sua revisão, no prazo de 5 anos, com base no aludido artigo da lei de processo administrativo,, art. 54 da Lei 9.784/1999.
	Esse entendimento é plenamente compatível com o disposto no art. 260, § 2º, do Regimento Interno do TCU, in verbis:
§ 2º O acórdão que considerar legal o ato e determinar o seu registro não faz coisa julgada administrativa e poderá ser revisto de ofício pelo Tribunal, com a oitiva do Ministério Público e do beneficiário do ato, dentro do prazo de cinco anos da apreciação, se verificado que o ato viola a ordem jurídica, ou a qualquer tempo, no caso de comprovada má-fé.  
	Registro que o E. Relator no STF, ao apreciar os embargos de declaração, expressamente entendeu desnecessária a modulação de efeitos da decisão adotada no RE 636.553/RS, devendo ser aplicada imediatamente, com efeitos ex tunc.
	Em síntese, o entendimento adotado pelo Supremo Tribunal Federal, em sede de recurso extraordinário, com repercussão geral reconhecida, deve ser observado por todos os juízes e tribunais, nos termos dos arts. 927, inciso III, e 1.030 do Código de Processo Civil.
	Cabe ao TCU, por conseguinte, em atendimento à disposição legal e aos princípios da eficiência, da razoável duração do processo e da isonomia, evoluir, no entendimento e nos procedimentos, para compatibilizar suas decisões com a recente tese da Suprema Corte.
	Chamo a atenção que as despesas atinentes a pessoal, como as reformas, aposentadorias e pensões, além de vencimentos, subsídios etc., configuram os maiores gastos da União Federal - maior mesmo que os juros da dívida - sendo inconcebível que servidores públicos federais continuem fazendo letra morta das normas jurídicas e da Constituição em vigor, mantendo o pagamento de verbas a que não fazem jus, segundo plúrimas decisões do TCU e dos órgãos do Poder Judiciário, como é o caso dos autos.
6.18.	No caso concreto, vale repisar que o ato de aposentadoria do Sr. Sergio dos Santos Andrade foi disponibilizado ao TCU em 18/01/2016. Assim, é de se entender que houve o seu registro tácito em 18/01/2021, o que impõe a necessidade de prover o presente recurso pelas razões trazidas pelo IFCE de que não houve retorno à atividade do inativo e de que a aposentadoria está em vigor desde sua concessão (09/12/2014) , bem assim em decorrência do transcurso de mais de 5 anos da disponibilização do ato ao Tribunal para apreciação. 
6.19.	Nada obstante, considerando que não transcorreu o prazo fixado no art. 54 da Lei 9.784/1999, c/c o art. 260, § 2º, do Regimento Interno do TCU, para revisão de ofício do ato de aposentadoria do Sr. Sergio dos Santos Andrade, nada impede que caso a Sefip entenda que houve desrespeito à ordem jurídica, dê imediato início aos procedimentos destinados a tal finalidade, em especial, a oitiva do beneficiário.
6.20. 	Registra-se, por fim, que não se mostra adequada, nesta etapa recursal, a adoção de medidas tendentes a tais averiguações, como já consignado, pois poderia haver supressão de instância, comprometendo o pleno exercício do contraditório e da ampla defesa.
CONCLUSÃO
7.	Diante do exposto, é de se concluir que o Sr. Sergio dos Santos Andrade não reverteu à atividade, permanecendo aposentado desde a edição do ato concessório ocorrida em 09/12/2014, razão pela qual deveria ter sido apreciado pelo TCU e não considerado prejudicado, por perda de objeto.
7.1.	Constatou-se, ainda, que o ato de aposentadoria do referido servidor deve ser considerado tacitamente registrado, o que impõe o provimento do apelo recursal, devendo-se, posteriormente, restituir os autos à Sefip, para que avalie a necessidade de dar imediato início aos procedimentos destinados à sua revisão de ofício, em especial, a oitiva do beneficiário.
7.2.	Dessa forma, pode-se dar provimento ao recurso, de modo a tornar sem efeito o item 9.1 do Acórdão 11578/2020-TCU-Segunda Câmara.
PROPOSTA DE ENCAMINHAMENTO
8.	Ante o exposto, submetem-se os autos à consideração superior, propondo-se, com fundamento no art. 48 da Lei 8.443/1992:
a) conhecer do recurso e, no mérito, dar-lhe provimento, a fim de tornar sem efeito o item 9.1 do Acórdão 11578/2020-TCU-Segunda Câmara;
b) restituir os autos à Sefip, para que avalie a necessidade de dar imediato início aos procedimentos destinados à revisão de ofício do ato concessório de aposentadoria do Sr. Sergio dos Santos Andrade, tido como tacitamente registrado em 18/01/2021;
c) informar ao recorrente e demais interessados do acórdão a ser proferido, destacando que o relatório e o voto que o fundamentam podem ser acessados por meio do endereço eletrônico www.tcu.gov.br/acordaos."
	É o relatório.

não há

Procurador Júlio Marcelo de Oliveira

ATOS DE APOSENTADORIA. CONSTATAÇÃO DE QUE UM DOS SERVIDORES ESTÁ NA ATIVA. CONSIDERAR PREJUDICADA A ANÁLISE DO ATO POR PERDA DE OBJETO. PEDIDO DE REEXAME. DEMONSTRAÇÃO DE QUE O SERVIDOR FOI INATIVADO. AUSÊNCIA DE PERDA DE OBJETO. CONHECIMENTO. PROVIMENTO. INSUBSISTÊNCIA DE ITEM DO ACÓRDÃO RECORRIDO. REGISTRO TÁCITO EM RAZÃO DO DECURSO DE MAIS DE CINCO ANOS DESDE A ENTRADA DO ATO NO TRIBUNAL. ENCAMINHAMENTO PARA ANÁLISE DA SEFIP PARA EVENTUAL REVISÃO DE OFÍCIO.

APOSENTADORIA (APOS)

Secretaria de Recursos (Serur)

Em exame pedido de reexame interposto pelo Instituto Federal de Educação, Ciência e Tecnologia do Ceará -IFCE em face do item 9.1 do Acórdão 11578/2020-TCU-Segunda Câmara.
2. Por meio do dispositivo ora recorrido, o Tribunal considerou prejudicado, por perda de objeto, o exame do mérito do ato inicial de concessão da aposentadoria de Sergio dos Santos Andrade, por constatar que no sistema Siape o servidor encontra-se como "ativo". Entendeu-se, portanto, que ele havia sido revertido à atividade.
3. Em suas razões recursais, entretanto, o IFCE alega, em síntese, ter detectado problema de integração entre os sistemas SIAPECAD e Siape decorrente de inconsistência no CPF do servidor na base de dados da Receita Federal. Destaca, então, que Sergio dos Santos Andrade encontra-se efetivamente inativado por invalidez permanente.
4. A Secretaria de Recursos - Serur, com a aquiescência do Ministério Público junto ao Tribunal, propõe conhecer e dar provimento ao apelo para tornar insubsistente o item 9.1 do Acórdão 11578/2020-TCU-Segunda Câmara. 
5. A unidade instrutiva, considerando o Tema 445 da repercussão geral reconhecida no âmbito do Recurso Extraordinário 636.553/RS, destacou que o ato inicial de concessão da aposentadoria do interessado foi registrado tacitamente, pois foi disponibilizado ao TCU em 18/1/2016, há mais de cinco anos, portanto. 
6. Em face do exposto, a Serur sugeriu a remessa dos autos à Secretaria de Fiscalização de Integridade de Atos e Pagamentos de Pessoal e de Benefícios Sociais - Sefip para análise do ato e, se for o caso, sua revisão de ofício.
7. Preliminarmente, ratifico o despacho da então Ministra Relatora (peça 17) e conheço do pedido de reexame.
8. No mérito, não há reparos a fazer nas análises e conclusões da unidade instrutora, razão pela qual às adoto como minhas próprias razões de decidir.
Submeto, então, à deliberação desta 2ª Câmara o acórdão que ora apresento.
  
TCU, Sala das Sessões, em 1 de junho de 2021.
JORGE OLIVEIRA 
Relator